臺灣臺中地方法院刑事裁定
111年度聲字第622號
聲明異議人  
即受刑人    許華駿



上列聲明異議人即受刑人因公共危險案件，不服臺灣臺中地方檢
察署檢察官執行之指揮（111年度執字第838號），聲明異議，本
院裁定如下：
    主    文
聲明異議駁回。
    理    由
一、聲明異議人即受刑人許華駿（下稱受刑人）聲明異議意旨略
    以：受刑人因涉犯公共危險案件，經本院以110年度交簡字
    第583號判決判處有期徒刑6月，如易科罰金，以新臺幣1仟
    元折算1日確定。嗣經臺灣臺中地方檢察署檢察官以111年度
    執字第838號指揮執行，該執行命令傳票通知受刑人應於111
     年1月17日到案執行，備註欄內並載明「如欲聲請易科罰金
    ，請於當日攜帶18萬1 仟元到庭...」等語，詎料，受刑人
    遵期到案並聲請易科罰金時，檢察官完全未給予受刑人陳述
    意見機會，且當日至檢察署報到時，係由書記官詢問並製作
    筆錄，再檢具卷證資料送執行檢察官審核，執行檢察官在本
    案執行過程中，並未就審酌准否易科罰金之相關事項親自詢
    問受刑人，故執行檢察官無法充分衡酌或調查受刑人是否有
    個人特殊事由之情況下，逕認受刑人有「如給予易科罰金，
    難收矯正之效或難以維持法秩序」情形，否准受刑人易科罰
    金之聲請，並於該日發監執行，已違反正當法律程序與訴訟
    權保障等意旨，其執行之指揮顯有瑕疵。再者，受刑人並無
    「五年內三犯」刑法第185條之3第1 項公共危險罪情形，甚
    且最近一次因酒駕涉犯公共危險案，係於107年2月9日，與
    本案相隔時間已超過3年，符合臺灣高等檢察署102年所揭示
    關於酒後駕車累犯案件之發監標準之例外情形，自應准予受
    刑人聲請易科罰金為當；受刑人因深受家庭、工作、經濟等
    壓力以致過往有酒精成癮與依賴症狀，並曾酒後不慎撞擊腦
    部，造成腦部損傷前往就醫之紀錄，受刑人有意願並計畫到
    醫院接受酒癮戒癮治療，執行檢察官應准予受刑人易科罰金
    之聲請。本件執行檢察官否准易科罰金之處分，顯有不當與
    違法至明，應予撤銷，依法提出聲明異議等語。
二、按受刑人以檢察官執行之指揮為不當者，得向諭知該裁判之
    法院聲明異議，刑事訴訟法第484 條定有明文。次按刑法第
    41條第1項規定：「犯最重本刑為5 年以下有期徒刑以下之
    刑之罪，而受6 月以下有期徒刑或拘役之宣告者，得以新臺
    幣1000元、2000元或3000元折算一日，易科罰金。但易科罰
    金，難收矯正之效或難以維持法秩序者，不在此限。」依其
    立法理由，易科罰金制度旨在救濟短期自由刑之流弊，性質
    屬易刑處分，故在裁判宣告之條件上，不宜過於嚴苛。至於
    個別受刑人如有不宜易科罰金之情形，在刑事執行程序中，
    檢察官得依現行條文第1項但書之規定，審酌受刑人是否具
    有「確因不執行所宣告之刑，難收矯正之效，或難以維持法
    秩序」等事由，而為准許或駁回受刑人易科罰金之聲請，更
    符合易科罰金制度之意旨。是以有期徒刑或拘役得易科罰金
    之案件，法院所諭知者，僅係如易科罰金之折算標準而已，
    至於是否准予易科罰金，則賦予檢察官有視個案具體情形，
    依上開法律規定裁量之權限。申言之，檢察官得考量受刑人
    之實際情形，是否如有不予執行所宣告之刑，則難收矯正之
    效，或難以維持法秩序等情事，以作為其裁量是否准予易科
    罰金之憑據，非謂一經判決宣告易科罰金之標準，檢察官即
    應為易科罰金之處分。且上開法條所稱「難收矯正之效」及
    「難以維持法秩序」，均屬不確定法律概念，此乃立法者賦
    予執行者能依具體個案，考量犯罪所造成法秩序等公益之危
    害大小、施以自由刑，避免受刑人再犯之效果高低等因素，
    據以審酌得否准予易科罰金，亦即執行者所為關於自由刑一
    般預防（維持法秩序）與特別預防（有效矯治受刑人使其回
    歸社會）目的之衡平裁量，非謂僅因受刑人個人家庭、生活
    處遇值得同情即應予以准許；且法律賦予執行檢察官此項裁
    量權，僅在發生違法裁量或裁量瑕疵時，法院始有介入審查
    之必要（最高法院97年台抗字第576號、98年台抗字第102號
    裁定參照）。因而，倘執行檢察官於執行處分時，已具體說
    明不准易科罰金之理由，且未有逾越法律授權、專斷等濫用
    權力之情事，自不得遽謂執行檢察官之執行指揮為不當。
三、經查：
  ㈠本件受刑人因酒後駕駛動力交通工具之公共危險案件，經本
    院以110年度交簡字第583號判決判處有期徒刑6月，如易科
    罰金，以新臺幣1仟元折算1日確定，經臺灣臺中地方檢察署
    執行檢察官於111年1月17日以111年度執字第838號發監執行
    等情，有臺灣高等法院被告前案紀錄表在卷可稽，復經本院
    調取上開111年度執字第838號執行卷宗核閱無誤。
  ㈡前開案件確定後經送臺灣臺中地方檢察署執行，受刑人於111
    年1月17日到案執行，並向執行書記官表示其要聲請易科罰
    金，若檢察官不准，要再聲請易服社會勞動等語，然經執行
    書記官詢以：「你是否於103年、107年皆有酒駕紀錄，本件
    犯公共危險不能安全駕駛罪，酒精測試濃度值為每公升1.34
    毫克、並造成他人受傷？」受刑人回稱：「知道」，執行書
    記官再問：「你認為檢察官應准予你易科罰金及准予易服社
    會勞動之理由為何？」受刑人答稱：「有鑑於這次事件，本
    人誠心認知錯誤，我跟對方也有和解了，希望可以再給我一
    次機會，能夠重新檢討自己，因為家人年事已高，家裡的人
    需要我照顧，希望給我易科罰金或易服社會勞動，能讓我盡
    孝的機會。」等語，並於「受刑人聲請易科罰金/社會勞動 
    陳述意見書」載明上開意見，嗣執行書記官檢具上開案件卷
    證資料送執行檢察官審核，執行檢察官認：「受刑人分別於
    103年12月、107年3月間，故意犯不能安全駕駛動力交通工
    具罪，仍不知悔改，再於111年5月間故意犯本件不能安全駕
    駛動力交通工具罪，受有期徒刑6月宣告，本次酒測值為1.3
    4毫克（又於110年12月間故意犯不能安全駕駛動力交通工具
    罪，尚在法院審理中）。本件又有追撞前方他人之事實。足
    見受刑人已多次犯不能安全駕駛動力交通工具罪，仍不知自
    我警惕戒酒，足徵其為貪杯，絲毫不顧用路人及自己生命及
    財產安全，值此酒駕肇事屢屢見報，並為媒體廣泛報導，且
    政府亦大力宣導酒後不得駕車，以維護用路人及自己生命及
    財產安全，避免釀成不幸事故，造成個人及無辜用路人家庭
    破碎之際，受刑人還執意以身試法，顯見受刑人有不知自我
    反省及法意識薄弱之情形，受刑人雖主張有家庭因素，固然
    值得斟酌，惟基於保護用路人及受刑人生命及財產安全之考
    量，認為如不發監執行所宣告之刑，難以收矯正之效及難以
    維持法秩序」為由，諭知受刑人不准易科罰金及易服社會勞
    動，予以發監執行，此經執行檢察官具體批示於執行案件點
    名單，並經2位主任檢察官在該點名單上蓋章核示（見111年
    度執字第838號卷第10頁）；嗣再由執行書記官於同日訊問
    程序，提示並告以受刑人本案經檢察官審核後否准易科罰金
    及易服社會勞動之意旨後，受刑人復另行提出「受刑人聲請
    易科罰金/社會勞動 陳述意見書」表示意見，惟經執行檢察
    官審酌受刑人意見後，仍否准其易科罰金、易服社會勞動及
    延期執行之聲請；經執行書記官於同日將執行檢察官再次否
    准受刑人之聲請乙節告知受刑人，並告知受刑人若有不服，
    可依刑事訴訟法第484條之規定向諭知該裁判之法院聲明異
    議等情，業經本院依職權調取上開刑事執行卷宗核閱無訛，
    並有卷附之受刑人聲請易科罰金/社會勞動陳述意見書2份、
    111年1月17日執行筆錄3份、執行檢察官批示意見2份、111
    年執鑑字第838號執行指揮書及臺灣高等法院被告前案紀錄
    表各1份在卷足憑，足認臺中地檢署檢察官於核發上開執行
    指揮書為本件指揮執行前，已給予受刑人為充分陳述意見之
    機會，且就不准受刑人易服社會勞動及易科罰金之理由為具
    體詳盡之說明，核與刑法第41條第1項、第4項之規定無違，
    亦符合正當法律程序之要求。
  ㈢聲明異議意旨雖認檢察官未給予當面向檢察官陳述意見之機
    會，使聲明異議人僅能向書記官陳述意見，不符正當法律程
    序云云，惟執行檢察官否准易科罰金之聲請，固應給予受刑
    人向檢察官表示個人特殊事由之機會，然其表示方式並無限
    制，受刑人以言詞或書面為之均無不可，自難謂未經檢察官
    當面訊問之情形，即屬未給予受刑人表示機會，況據檢察機
    關辦理易服社會勞動作業要點第14點第5 項所規定執行科之
    執行作業流程，執行科應檢具訊問筆錄，簽報檢察官准否易
    服社會勞動乙節，則本件由書記官製作筆錄後，將受刑人陳
    述之意見簽報執行檢察官裁量准否易科罰金、易服社會勞動
    ，依相關規定並無不合（可參閱最高法院105 年度台抗字第
    663 號裁定意旨），受刑人以此指摘執行檢察官指揮違法不
    當，尚屬無據。
  ㈣又受刑人雖稱其並無「五年內三犯」刑法第185條之3第1項公
    共危險罪情形，且最近一次因酒駕涉犯公共危險案係於107
    年2月9日，與本案相隔時間已超過3年，符合臺灣高等檢察
    署102年所揭示關於酒後駕車累犯案件之發監標準之例外情
    形，自應准予受刑人聲請易科罰金為當等語，惟關於臺灣高
    等檢察署於102年間研議統一酒駕再犯發監標準之原則，應
    僅係供檢察官考量判斷得否易科罰金之參考，並未排除檢察
    官依個案為判斷之空間，亦非未於5年內3犯此罪或符合其中
    一但書所列之點即「當然准予易科罰金」；況且，該標準係
    因應102年間刑法第185條之3修法，而該條業於108年再次修
    正，增訂酒駕再犯者肇事致人死傷之處罰，又於111年1月28
    日修正公布，同年月31日施行，修正提高酒後駕駛動力交通
    工具之法定刑上限，均可見我國社會對於酒後駕車行為應予
    嚴懲具有高度共識，且立法者冀以加重處罰以圖嚇阻酒後駕
    車之目的。是以執行檢察官具體審核受刑人前案記錄及本案
    犯罪情節後，行使其裁量權，認如不發監執行本案判決所宣
    告之有期徒刑，難收矯正之效及難以維持法秩序，諭知否准
    受刑人聲請易科罰金或易服社會勞動，應發監執行，難認有
    何違法或不當之處，亦無違法裁量或有裁量瑕疵之情形存在
    。
  ㈤至受刑人所指個人家庭、工作及經濟壓力等節，除業已載明
    於「受刑人聲請易科罰金/社會勞動  陳述意見書」供執行
    檢察官參酌，有該陳述意見書附於執行卷宗可憑，其餘所指
    個人因素，均與刑法第41條第1項但書所定易科罰金，應考
    量受刑人是否有「難收矯正之效」或「難以維持法秩序」之
    要件無涉，檢察官審酌得否易科罰金，係衡量國家對受刑人
    實施之具體刑罰權是否得收矯正之效及維持法秩序，是受刑
    人之個人家庭經濟狀況，本不影響檢察官上開指揮執行之認
    定，況且，因犯罪而受到刑罰制裁，原本即必然對於受刑人
    之家庭、工作、生活產生相當程度之影響，此亦為受刑人所
    深知，受刑人如果深知自己身負責任重大、家庭不能缺少自
    己照顧及負擔家計，則應更加警惕，勿蹈法網，斷絕因受刑
    罰執行致影響其生活的可能性，而非心存僥倖，冀望犯後是
    否仍得易科罰金，受刑人此部分所執理由，難謂有據。
  ㈥末以，受刑人稱其深受家庭、工作、經濟等壓力以致過往有
    酒精成癮與依賴症狀，並曾酒後不甚撞擊腦部，造成腦部損
    傷前往就醫之紀錄，而有意願並計畫到醫院接受酒癮戒癮治
    療等語，則以受刑人既早已悉知自己有酒精成癮與依賴症狀
    ，並果真有心戒除酒癮，理應於前揭歷次酒駕犯行接受科刑
    處罰後或發現自己有酒精成癮與依賴症狀時，即積極接受治
    療戒除酒癮，而非於再度犯下不能安全駕駛致交通危險罪後
    ，始稱開始計畫戒除酒癮云云，從而，難執此主張執行檢察
    官指揮將受刑人發監執行有何違法或不當之處。
四、綜上所述，本件執行檢察官業已具體說明不准予受刑人聲請
    易科罰金及易服社會勞動之理由，且未有逾越法律授權、專
    斷等濫用權力之情事，故執行檢察官認為倘不發監執行所宣
    告之刑，難以收矯正之效或難以維持法秩序，而將受刑人送
    監執行，於法尚無不合。受刑人以檢察官執行指揮之命令違
    法不當，提起本件聲明異議，為無理由，應予駁回。
五、依刑事訴訟法第486條，裁定如主文。
中    華    民    國     111    年    4    月   29   日
                  刑事第八庭    法  官  江文玉
上正本證明與原本無異。
如不服本裁定，應於送達後五日內，向本院提出抗告狀。
                                書記官  黃珮華
中    華    民    國     111    年    4    月   29    日